【裁判字號】    98,消債更,139
【裁判日期】    981014
【裁判案由】    更生程序
【裁判全文】
臺灣嘉義地方法院民事裁定           98年度消債更字第139號
聲  請  人  甲○○
上列當事人因消費者債務清理事件聲請更生，本院裁定如下：
    主  文
聲請駁回。
聲請費用由聲請人負擔。
    理  由
一、按債務人對於金融機構因消費借貸、自用住宅借款、信用卡
    或現金卡契約而負債務，在聲請更生或清算前，應提出債權
    人清冊，以書面向最大債權金融機構請求協商債務清償方案
    並表明共同協商之意旨；自債務人提出協商請求之翌日起逾
    30日不開始協商，或自開始協商之翌日起逾90日協商不成立
    ，債務人得逕向法院聲請更生或清算，消費者債務清理條例
    （下稱消債條例）第151條第1項及第153 條分別定有明文。
    又聲請更生或清算不合程式或不備其他要件者，法院應以裁
    定駁回之，但其情形可以補正者，法院應定期間先命補正，
    復為同條例第8條所明定。
二、本件聲請人向本院聲請更生，主張：其有不能清償債務情事
    ，於消債條例施行後，以書面向最大債權金融機構即台新國
    際商業銀行股份有限公司（下稱台新銀行）請求共同協商債
    務清償方案，經台新銀行於98年4 月14日收到申請協商後，
    告知聲請人靜待面談協商時間通知，然聲請人住所位於嘉義
    市，台新銀行竟要求需親至台北進行協商，第一次面談，台
    新銀行於開會前一小時才以電話通知，聲請人因在南部工作
    ，無法臨時趕到台北，第二次台新銀行定98年6月6日協商，
    聲請人於同年月5 日晚間才收到通知，亦向台新銀行表明因
    工作因素無法臨時請假到場，台新銀行隨即於同年月7 日寄
    發視為未請求前置協商通知，顯有自債務人提出協商請求之
    翌日起逾30日不開始協商之情形，爰依消債條例第153 條之
    規定，逕向法院聲請更生，且其無擔保或無優先權之債務總
    額未逾新臺幣（下同）1,200 萬元，復未經法院裁定開始清
    算程序或宣告破產等語。惟查：
  (一)按消債條例第151 條第1 項採行所謂協商前置主義，揆其立
    法意旨無非認債務人對於金融機構因前開原因所負欠債務，
    其法律關係較為單純明確，金融機構並已訂有債務協商機制
    ，如能協商成立，對債務人與債權人雙方均屬有利，有效分
    配司法資源，節省當事人之勞費，是協商前置之立法意旨既
    在疏減法院負擔，則責由最大債權銀行介入以求當事人間得
    自主解決債務，於適當範圍令債務人配合到場協力磋商債務
    清償方案，以減輕全體債權銀行協商成本，應認係符衡平原
    則而無不妥。故最大債權銀行所為到場協商要求，對於促成
    協商方案之形成有其必要，為債務人請求前置協商之義務項
    目，若未具備，尚難認為債務人已依法申請債務協商，否則
    放任債務人空以申請前置協商卻不配合到場，導致協商不成
    立後，再藉此為由聲請更生，勢當無法貫徹消債條例第151
    條第1 項之立法意旨，達到促使雙方協商債務清償方案、有
    效分配司法資源、節省當事人勞費等立法目的。另按同條例
    第153 條之立法意旨則係為免協商程序之延滯影響債務人清
    理債務，債權人如遲不開始協商，或債務清償方案遲未能協
    商成立，應許債務人逕向法院聲請更生或清算，以儘速清理
    債務，早日重建經濟生活，是債務人提出協商請求，倘無正
    當理由拒絕到場，致協商未開始，即難認符合消債條例第15
    3 條之規定，而得逕向法院聲請更生。
  (二)本件聲請人主張，因有對於金融機構因消費借貸、自用住宅
    借款、信用卡或現金卡契約而負債務，且於消債條例施行後
    以書面向最大債權金融機構台新銀行請求共同協商，並經台
    新銀行於98年4 月14日收受聲請人之申請文件，嗣該銀行於
    同年6 月7 日以聲請人兩次面談未到而予以退件等情，業據
    聲請人提出台新銀行前置協商開始通知函、98年6 月2 日前
    置協商面談程序第二次通知函、同年月7 日視為未請求前置
    協商通知函、同年月4 日及同年月9 日郵件招領通知及債權
    人清冊1 份等，應堪認定。惟本院依職權向台新銀行函詢協
    商情形，該行函覆稱：於98年4 月14日收受聲請人申請協商
    之文件後，即於同年5 月11日寄發協商開始通知，並於5 月
    25日以電話告知前置協商程序就是最少要依約面談一次，並
    約定同年6 月2 日進行第一次面談協商，然聲請人表示上班
    沒空，該行復於當日再行去電確認，經債務人確認6 月2 日
    可以協商後，遂於同日寄出第一次面談通知。惟聲請人第一
    次面談未到，台新銀行又於6 月2 日寄發定於6 月6 日之第
    二次面談通知，並於6 月6 日當天上午再次電話聯絡聲請人
    告知第二次面談，惟聲請人再次以上班沒空，拒絕面談，此
    時該行告知聲請人若二次面談未到即以撤件處理，聲請人未
    為表示亦未再聯繫後，該行考量聲請人態度消極且毫無誠意
    配合致協商無法開始，即以撤件處理等情，有台新銀行98年
    9 月29日台新總債務協商部字第09800012361 函、消債條例
    前置協商系統記錄表及本院公務電話記錄在卷可稽，堪信屬
    實。是本件台新銀行於收受聲請人之申請協商文件後，屢次
    以電話及信函聯絡聲請人確認協商之時間，惟聲請人除以上
    班無法到場為由外，尚無提出相關證明文件，亦無主動聯繫
    告知台新銀行可協商面談之時間，致前置協商程序難以進行
    ，則聲請人主張最大債權銀行逾30日不開始協商，其得逕向
    法院聲請更生等情，難認與立法意旨相符，委無足採。
  (三)又消債條例有關前置協商程序之制定，乃係基於調整債務人
    與債權人及其他利害關係人之權利義務關係，保障債權人公
    平受償，謀求債務人經濟生活之更生及社會經濟之健全發展
    ，並非使債務人假藉申請前置協商，而實際卻為拖延債權人
    強制執行或脫產等行為。況債務人如能與債權銀行自主協商
    達成債務清償方案，相較於債務人向法院提出更生之聲請時
    所應經歷之程序，實已更為簡便，且更可節省債務人之勞力
    花費。而此一程序之進行，有賴當事人間之協力配合，本於
    誠信為基礎，形成債務清理之共識，藉由法院之事後核可，
    賦予協商內容作為執行名義之正當性，故債務人本於為使自
    身經濟有重建更生之機會，應盡力本於誠實信用、抱持最大
    誠意與最大債權銀行為協商，使債權債務雙方皆得本於彼此
    之協力、配合、互助，兼顧債權人、債務人雙方之利益，使
    陷於經濟上困境之債務人得以清理債務，並亦使債權人獲得
    公平受償。本件聲請人因上開緣故致二次面談協商未能順利
    進行，台新銀行以聲請人兩次未到場為由，寄送視為未請求
    前置協商通知予聲請人，並告以本件前置協商視同未請求等
    情，使聲請人仍得透過前置協商機制進行協商之機會，合乎
    本條例所定協商前置程序之意旨，其程序並無違誤。是聲請
    人應再備齊前置協商申請資料，以書面向台新銀行為請求共
    同協商債務清償方案之表示，並本於誠信，與債權人先行透
    過私法自治以解決彼此債權債務關係，始合於本條例所定協
    商前置程序之意旨。
三、綜上所述，聲請人為本件更生聲請前，雖曾在消債條例實施
    後，以書面向最大債權銀行台新銀行請求共同協商債務清償
    方案，惟聲請人未本於誠實信用原則盡上開前置協商程序之
    協力義務，於台新銀行指定時間到場進行第一次及第二次前
    置協商面談程序，致未完成前置協商，而逕向本院聲請更生
    ，自難認與消債條例第153 條所定要件相符。則債務人更生
    之聲請，既欠缺前置協商程序，且上開欠缺又屬無從補正，
    揆諸首揭說明，自應駁回其更生之聲請，爰裁定如主文。
中    華    民    國    98    年    10    月    14    日
              民事第二庭    法      官  林中如
上為正本係照原本作成。
如不服本裁定，應於裁定送達後10日內，以書狀向本院提出抗告
，並繳納抗告費新臺幣1千元。
中    華    民    國    98    年    10    月    14    日
                            書  記  官  黃意雯


司法院資訊處製作；財團法人民間司法改革基金會備份。
